臺灣臺南地方法院民事判決　　　　　　　94年度訴字第1168號
原　　　告　謝文獻
訴訟代理人　林祺祥律師
被　　　告　華南商業銀行股份有限公司
法定代理人　丙○○
訴訟代理人　丁○○
　　　　　　乙○○
上列當事人間請求確認債權不存在事件，經本院於94年11月30日
言詞辯論終結，判決如下：
    主      文
原告之訴駁回。
訴訟費用由原告負擔。
    事　　　實
甲、原告方面：
一、聲明： 求為判決確認被告對原告新臺幣（下同）1,017,920
    元清費借貸債權及自民國89年11月30日起至清償日止，按週
    年利率百分之6.95計算之利息債權，及自89年12月31日起至
    清償日止，其逾期在6個月以內者， 按上開利率百分之10，
    逾期超過6個月部分， 按上開利率百分之20計算之違約金債
    權及126元執行費債權（下稱系爭債權）不存在。
二、陳述：
（一）本件被告據以聲請本院民事執行處 94年度執字第32995號
      強制執行程序之實體上權利， 係本於原告於88年6月21日
      以坐落臺南縣麻豆鎮○○段985之27地號土地，及同段631
      建號房屋即門牌號碼臺南縣麻豆鎮○○路56之20號（下稱
      系爭房地）設定最高限額抵押權6,360,000元為擔保， 向
      被告麻豆分行所借得之房屋貸款債權。惟該債權早於89年
　　　12月30日，即因當時房地產不景氣，房價低迷，被告所承
  　　辦之房屋貸款戶中，許多無力清償之借款人之房屋，經被
    　告取得執行名義並聲請法院強制執行後，幾經拍賣均未拍
      定或拍定價格不敷清償剩餘貸款，故被告麻豆分行內部簽
      請總行核准，原告之全部房屋貸款債務，以4,000,000 元
      與原告所委任之證人即代書戊○○達成清償全部債務之口
      頭協議，並隨即由原告1次清償完畢， 被告在原告為上項
      清償後，並於89年12月30日出具「抵押權塗銷同意書」，
      載明「本抵押權所擔保之債務已清償」，足見該消費借貸
      債權（包括系爭債權）已因原告之清償而消滅。
（二）本件兩造於85年2月5日簽訂消費借貸契約時，無論原告本
      人或連帶保證人蔡幸娟均填載兩人之戶籍地址即「臺南縣
      西港鄉○○村○○街54號」，然被告聲請本院核發之90年
      度促字第1105號支付命令，卻未記載上址，反而記載非原
      告或連帶保證人蔡幸娟戶籍地址之證人戊○○之住所地「
      臺南市○○路○段325巷1弄2號」，該支付命令雖由證人戊○○收受，惟證人戊○○並非原告之受僱人或同居人，又
      未受原告委任收受支付命令，依法並無代替原告收受支付
      命令之權限，況該送達地址，亦非原告之住所地、事務所
      或營業所，依法不生送達之效力，該支付命令對外即不生
      任何效力，更遑論確定與否與既判力有無之問題，因此不
      待原告提起再審之訴將其推翻。
（三）被告雖抗辯其經內部簽請總行核准之清償方案，原告仍須
      就塗銷後之餘款續為清償，惟該項內部簽呈文件，既未經
      被告提示予原告，原告自無法知悉其真意，況意思表示之
      內容應以當事人決意後對外表示之時點為判斷基準，而非
      以其內部決意之內容如何而斷，此蓋在保障交易安全與意
      思表示相對人之權益有以致之。原告之消費借貸債務既經
      被告出具載有「本抵押權所擔保之債務已清償」之「抵押
      權塗銷同意書」交與當時代理原告洽辦債務清償事宜之證
      人戊○○前往辦理抵押權塗銷登記，即應認被告對外之意
      思表示即為原告主張「全部消費借貸債務消滅」之意。縱
      認被告所出具之「抵押權塗銷同意書」上所載上開文意並
      非其真意，惟此乃民法第88條意思表示錯誤之問題，依民
      法第90條之規定，被告應於意思表示後1年內撤銷之， 本
      件被告自交付上開「抵押權塗銷同意書」與原告代理人戊○○迄今已逾1年之除斥期間，依法亦已不得再行撤銷。
三、證據：提出抵押權塗銷同意書1紙、抵押權塗銷登記申請書1
    紙、臺南縣麻豆鎮地政事務所民眾閱覽 ＜異動索引＞1紙、
    授信約定書2份、約定書1份、 支付命令聲請狀1份及本院送
    達證明1紙為證，並聲證訊問證人戊○○、甲○○。
乙、被告方面：
一、聲明：請求判決駁回原告之訴。
二、陳述：
（一）原告於88年6月21日以系爭房地為擔保， 設定最高限額抵
      押權6,360,000元，向被告借款5,300,000元，其還款至89
      年6月6日即逾期未再攤還， 尚欠被告4,855,744元，嗣原
      告委由其姨丈即證人戊○○代書， 以償還4,000,000元為
      條件，申請塗銷上開最高限額抵押權，因原告欲償還之4,
      000,000元，無法「全數」清償其所積欠之債款， 特申請
      被告總行核准辦理，嗣被告於89年12月30日收受原告還款
      4,000,000元， 被告將此金額沖抵89年6月6日至89年11月
      29日之利息162,176元及本金3,837,824元後，被告尚積欠
      原告1,017,920元。
（二）原告以償還4,000,000元為條件， 申請塗銷上開最高限額
      抵押權之時，房地產確實不景氣，經被告評估後認原告所
      提條件優於被告對系爭房地強制執行所能分得之分配款，
      故被告總行乃同意原告償還 4,000,000元以塗銷上開最高
      限額抵押權，惟對原告其餘之欠款仍表示要繼續追償。又
      抵押權塗銷同意書可分為「部分」及「全部」塗銷兩種，
      本件係屬「全部」塗銷，在實務上依地政機關之審核，抵
      押權全部塗銷若未於抵押權塗銷同意書上載稱「本抵押權
      所擔保之債務已清償」等類似相關字句，地政機關會拒絕
      塗銷，且原告如已將「全部」借款清償者，被告依一般貸
      款作業程序尚會出具「債務清償證明書」與原告，上開「
      抵押權塗銷同意書」載稱「本抵押權所擔保之債務已清償
      」，僅屬被告發與地政機關表示權利人同意地政機關辦理
      塗銷上開最高限額抵押權，並非同意原告全部債務「免除
      」或「消滅」之同意書，且被告自始自終未與原告達成原
      告所指之清償協議， 被告對原告尚未清償之1,017,920元
      債權，僅因該「抵押權塗銷同意書」之出具而變成「普通
      債權」而已。
（二）被告於90年1月5日向本院聲請對原告及另一保證人蔡幸娟
      就系爭債權核發支付命令，經本院核發90年度促字第1105
      號支付命令後，該支付命令於90年7月14日確定， 被告並
      已取得支付命令確定證明書，被告嗣於90年8月6日持該支
      付命令， 向本院聲請以90年度執字第16001號強制執行換
      發90年8月8日90南院鵬執明字第16001號債權憑證， 再於
      94年8月24日， 以該債權憑證向本院聲請以94年度執字第
      32995號強制執行程序執行原告之財產。 原告雖以送達不
      合法否認該支付命令之效力，惟系爭房地係由證人戊○○
      過戶與原告，再以原告名義向被告借款，證人戊○○又係
      本件貸款之實際使用人，且尚積欠被告28,370,000元債務
      未清償，又係專業代書， 復受原告委任以4,000,000元洽
      商債務清償之事，其應有包括代收支付命令之權限，是證
      人戊○○既已收受該支付命令，又未於法定期間合法提出
      異議，該支付命令應已確定有效。是原告對該已確定支付
      命令所載之系爭債權，重行起訴提起本件債權不存在之訴
      ，違反一事不再理原則。
三、證據： 提出華南銀行逾期授信及信用異常資料登錄單1紙、
    華南銀行授信核准資料查詢申請單2紙、 華南銀行轉催收登
    錄單1紙、華南銀行催收款項帳1紙、 民事支付命令聲請狀1
    份、本院90年度促字第1105號支付命令1份、 支付命令確定
    證明書1份、本院90年8月8日南院鵬執明字第16001號債權憑
    證1紙、華南銀行處理逾期放款申請書1份、 約定書2份、授
    信約定書2份、消費者貸款契約書1份、華南銀行放款部分收
    回利息收入記錄1紙及華南銀行貸款本息攤還表1紙為證，並
    聲證訊問證人己○○。
丙、本院依職權函請臺南縣麻豆地政事務所查詢系爭房地辦理抵
    押權塗銷等相關資料及調取本院90年度促字第1105號給付借
    款支付命令聲請卷宗、 90年度執字第16001號給付借款強制
    執行卷宗及94年度執字第32995給付借款強制執行卷宗。
    理　　由
一、按確認法律關係之訴，非原告有即受確認判決之法律上利益
    者，不得提起之，民事訴訟法第247條第1項前段定有明文。
    又按所謂即受確認判決之法律上利益，係指法律關係之存在
    與否不明確，原告主觀上認為其在法律上之地位有不安之狀
    態存在，且此種不安之狀態，能以確認判決將之除去者而言
    （最高法院52年台上字第1240號判例參照）。本件原告認其
    與被告間之債權關係已消滅，而被告仍認兩造間之債權關係
    存在，並持借據、授信約定書、約定書及催收款項帳等向本
    院聲請核發90年度促字第1105號支付命令，嗣於90年8月6日
    持該支付命令， 向本院聲請以90年度執字第16001號強制執
    行換發90年8月8日90南院鵬執明字第16001號債權憑證， 再
    於94年8月24日， 以該債權憑證向本院聲請以94年度執字第
    32995號強制執行程序執行原告存放於訴外人 「西港鄉農會
    」之存款等情，有被告提出之支付命令聲請狀、本院90年度
    促字第1105號支付命令、 支付命令確定證明書及本院90年8
    月8日90南院鵬執明字第16001號債權憑證各1份存卷 （見本
    院卷第72頁至第78頁）可稽，並經本院依職權調取本院90年
    度促字第1105號給付借款支付命令聲請卷宗、90年度執字第
    16001號給付借款強制執行卷宗及94年度執字第32995給付借
    款強制執行卷宗核閱無訛，且為兩造所不爭執，則原告在系
    爭債權範圍內即有受追償或強制執行之危險，系爭債權是否
    存在，即影響原告之法律上地位，而上開不安之狀態，得以
    本件確認判決除去之，撥諸前揭規定及說明，原告提起本件
    確認之訴，應有受確認判決之法律上利益，應予准許，合先
    敘明。
二、本件原告起訴主張：系爭債權於89年12月30日，即因當時房
    地產不景氣，已由原告委任證人戊○○與被告口頭達成協議
    ， 由原告還款4,000,000元以清償原告對被告之「全部」債
    務，原告隨即1次以4,000,000元清償完畢，被告在原告為上
    項清償後，並於89年12月30日出具「抵押權塗銷同意書」，
    載明「本抵押權所擔保之債務已清償」，足見該消費借貸債
    權已因原告之清償而消滅，且該「抵押權塗銷同意書」上載
    明「本抵押權所擔保之債務已清償」，亦足認被告已對外為
    意思表示其對原告之債權已有原告所主張「全部消費借貸債
    務消滅」之意。縱認被告上開意思表示非其真意，惟此乃民
    法第88條意思表示錯誤之問題，依民法第90條之規定，被告
    亦應於意思表示後1年內撤銷之， 惟本件被告自交付上開「
    抵押權塗銷同意書」與原告代理人戊○○迄今已逾 1年之除
    斥期間，依法已不得再行撤銷。又被告據以為上開強制執行
    之本院90年度促字第1105號支付命令，未向原告戶籍址即「
    臺南縣西港鄉○○村○○街54號」送達，卻向證人戊○○之
    住所地「臺南市○○路○段325巷1弄2號」送達，然證人戊○○並非原告之受僱人或同居人，又未受原告委任收受支付命
    令，依法並無代替原告收受支付命令之權限，況該送達地址
    ，亦非原告之住所地、事務所或營業所，依法不應生送達之
    效力，該支付命令即對外不生任何效力。綜此，原告自得提
    起本件確認系爭債權不存在之訴等語。
二、被告則以： 原告委任證人戊○○以償還4,000,000元為條件
    ，申請塗銷上開最高限額抵押權之時，房地產確實不景氣，
    經被告評估後被告總行同意原告償還4,000,000元 以塗銷上
    開最高限額抵押權，惟對原告其餘之欠款仍表示要繼續追償
    。被告於89年12月30日收受原告還款4,000,000元， 沖抵89
    年6月6日至89年11月29日之利息162,176元及本金3,837,824
    元後，被告尚積欠原告1,017,920元， 被告雖出具上開「抵
    押權塗銷同意書」載稱「本抵押權所擔保之債務已清償」，
    惟此係被告發與地政機關表示權利人同意地政機關辦理塗銷
    上開最高限額抵押權而已，並非同意原告全部債務「免除」
    或「消滅」之同意書，且被告自始自終未與原告達成原告所
    指之清償協議，況原告如已將「全部」借款清償者，被告依
    一般貸款作業程序尚會出具「債務清償證明書」與原告。又
    本院 90年度促字第1105號支付命令已於90年7月14日確定，
    原告雖以送達不合法否認該支付命令之效力，惟系爭房地係
    由證人戊○○過戶與原告，再以原告名義向被告借款，證人
    戊○○又係本件貸款之實際使用人，且尚積欠被告28,370,0
    00元債務未清償，又係專業代書，復受原告委任以4,000,00
    0元洽商債務清償之事， 其應有包括代收支付命令之權限，
    是證人戊○○既已收受該支付命令，又未於法定期間合法提
    出異議，該支付命令應已確定有效，原告對該已確定支付命
    令所載之系爭債權，重行起訴提起本件債權不存在之訴，違
    反一事不再理原則等語，資為抗辯。
三、兩造不爭執之事實：
（一）原告於85年3月6日以系爭房地，設定最高限額抵押權6,36
      0,000元為擔保，向被告辦理5,300,000元貸款。
（二）上開5,300,000元貸款， 原告僅還款至89年6月6日，尚積
      欠被告4,855,744元，嗣後原告償還被告4,000,000元，並
      聲請塗銷上開最高限額抵押權，經被告核准。
（三）被告於89年12月30日收受原告還款4,000,000元， 上開最
      高限額抵押權則於89年12月30日聲請塗銷， 並於90年1月
      2日完成塗銷登記。
四、得心證之理由：
    本件應審究者厥為：（一）本院90年度促字第1105號支付命
    令是否經合法送達而生確定之效力？（二）兩造間是否達成
    原告清償4,000,000元後， 原告對被告所負之「全部」債務
    即歸於消滅之清償協議？（三）被告於89年12月30日所出具
    之上開「抵押權塗銷同意書」載稱「本抵押權所擔保之債務
    已清償」，是否足以認定係被告向原告表示免除系爭債務之
    意思表示？經查：
（一）本院90年度促字第1105號支付命令是否經合法送達而生確
      定之效力部分：
  １、按送達於應受送達人之住居所、事務所或營業所行之；送
      達於住居所、事務所或營業所不獲會晤應受送達人者，得
      將文書付與有辨別事理能力之同居人或受僱人，民事訴訟
      法第136條第1項前段、第137條第1項分別定有明文。又按
      支付命令須經合法送達債務人收受後，債務人未於20日之
      不變期間內向發支付命令之法院提出異議者，其支付命令
      始與確定判決有同一之效力，並發生實質上之確定力及執
      行力，此觀之民事訴訟法第521條規定自明。 該20日之不
      變期間，應自支付命令送達後起算，如未經合法送達，則
      20日之不變期間無從起算，支付命令不能確定。倘支付命
      令未經合法送達，法院誤認未確定之裁判為確定，依聲請
      付與確定證明書者，不生該裁判已確定之效力（最高法院
      91年度台簡上字第29號判決參照）。
  ２、查被告向本院聲請核發90年度促字第1105號支付命令所附
      之消費者貸款契約書、授信約定書及約定書上均載稱原告
      之住址為「臺南縣西港鄉○○村○○街54號」，然被告於
      該支付命令聲請狀卻載稱原告之住址為 「臺南市○○路○
      段325巷1弄2號」，嗣該支付命令於90年2月19日送達於該
      址由證人戊○○蓋章收受，因原告未於法定期間合法提出
      異議， 本院遂於90年7月14日核發支付命令確定證明書與
      原告乙節，為兩造所不爭執，並經本院依職權調取本院90
      年度促字第1105號給付借款支付命令聲請卷宗查明屬實。
  ３、被告雖抗辯：系爭房屋由證人戊○○過戶與原告，再由原
      告以其名義向被告借款，證人戊○○又係本件貸款之實際
      使用人，且其尚積欠被告28,370,000元債務未清償，又係
      專業代書， 復受原告委任以4,000,000元與被告洽商債務
      清償事宜，其應有包括代收支付命令之權限云云。惟證人
      戊○○有代原告收受該支付命令之權限乙情，為原告所否
      認，被告所辯上情，又尚難推認證人戊○○有代原告收受
      該支付命令之權限。此外，被告復不爭執「臺南市○○路
      ○段325巷1弄2號」非原告之住所地、事務所或營業所，以
      及證人戊○○非原告之受僱人或同居人之事實，且又無法
      舉證證明證人戊○○確有代收該支付命令之權限，撥諸前
      揭法條規定及最高法院判決意旨，該支付命令既未經合法
      送達於原告，則20日之不變期間無從起算，該支付命令不
      能確定，本院雖誤認該未確定之支付命令為確定，並依聲
      請核發確定證明書，亦不生支付命令確定之效力。故而，
      原告自得提起本件確認系爭債權不存在之訴，不生對已確
      定之裁判重行起訴之問題。
（二）兩造間是否達成原告清償4,000,000元後， 原告對被告所
      負之「全部」債務即歸於消滅之清償協議部分：
  １、按當事人主張有利於己事實者，就其事實有舉證之責任，
      民事訴訟法第277條前段規定甚明。 又按請求履行債務之
      訴，除被告自認原告所主張債權發生之事實外，應先由原
      告就其主張此項事實，負舉證責任，必須證明為真實後，
      被告於其抗辯事實，始應負證明之責任，此為舉證責任分
      擔之原則（最高法院43年台上字第377號判例參照） 。查
      原告自承原尚積欠被告4,855,744元之債務， 並主張於其
      清償4,000,000元之部分債務後， 被告已同意全部免除原
      告對被告所負之全部債務，並提出載稱「本抵押權所擔保
      之債務已清償」之「抵押權塗銷同意書」1紙為證 （見本
      院卷第5頁）； 但為被告所否認，並辯稱其所出具之上開
      「抵押權塗銷同意書」，僅同意塗銷原告為借款人所為設
      定之上開最高限額抵押權而已；則依上開法條及判例意旨
      ，本件原告自應就其所主張被告已免除原告對被告所負之
      全部債務一節，負舉證證明之責。
  ２、證人戊○○於94年10月28日本院準備程序期日到庭結證：
      「（89年12月30日雙方協商清償債務的情形為何？）．．
      ．我向被告銀行主辦人員說，原告謝文獻不可能出面切結
      結，主辦人員說他要報總行，如果原告不切結的話，如果
      一次清償原告要還多少錢，他要報總行。結果承辦人員報
      總行後，他說原告要清償4,000,000元， 全部債務視為清
      償完畢，並同意發抵押權塗銷同意書給原告，所以原告後
      來就想辦法還了被告4,000,000元。」、 「（何時、何地
      、何人協商清償債務？）在89年12月30日華南銀行麻豆分
      行2樓由我與承辦人員己○○先生協商．．． 當時己○○
      先生只有說是否原告清償4,000,000元債務， 原告其餘債
      務即為免除還要向總行陳報。之後達成的協議，是己○○
      打電話跟我說的。」、「（雙方既然有上開協議內容，為
      何沒有書立書面資料？）是己○○說已經發抵押權塗銷同
      意書就可以了　，不需要寫其他書面資料。」等語（見本
      院卷第104頁、第105頁）；證人即協同證人戊○○於89年
      12月30日與被告協商之甲○○於94年11月4日 本院準備程
      序期日到庭結證：「（原告與被告間債務清償協商，情形
      如何？）．．．商談的結果，被告同意原告清償4,000,00
      0元後，原告積欠的全部債務就結清， 被告同意提出清償
      證明。」等語（見本院卷第116頁）。
  ３、惟證人戊○○、甲○○上開證稱由證人戊○○與證人即被
      告之員工己○○達成兩造間由原告清償4,000,000元， 原
      告對被告所負之全部債務即歸於消滅之清償協議一情，為
      被告所堅詞否認，證人己○○並於94年10月28日本院準備
      程序期日到庭結證：「（89年12月30日是否有與證人戊○○及甲○○在華南銀行麻豆分行協商系爭債務？）我不記
      得是否有該日的事情， 但是89年11月7日我有向總行申請
      借戶擬以4,000,000元償還部分借款後，塗銷系爭房地第1
      順位6,360,000元抵押權， 後來總行於89年11月14日批覆
      ：本件准予辦理，但對餘欠債務應積極繼續催討。」、「
      （對於證人戊○○證稱你有打電話向他表示原告清償4,00
      0,000元債務， 其餘債務即為免除這件事，有何意見？）
      我有打電話給戊○○，而且我也有當面向戊○○說總行明
      確的訊息，說可以塗銷抵押權，但是對其餘欠款仍要積極
      催討．．．。」、「（仲介人甲○○有無與證人戊○○和
      你一起協商原告欠款事宜？）甲○○應該也知道此事，我
      有與甲○○以電話聯絡過。」、「（你與甲○○電話聯絡
      何事？） 我有向甲○○說清償4,000,000元後抵押權可以
      塗銷，但是餘款還是要清償。」等語（ 見本院卷第106頁
      至第108頁）， 則證人戊○○、甲○○上開有利於原告之
      證述，是否屬實，已非無疑。
  ４、證人戊○○曾於94年10月28日本院準備程序期日到庭結證
      ：「（己○○打電話給你說明上情時，甲○○有無在現場
      ？）我不記得了，但是甲○○有打電話給己○○求證是否
      有原告清償4,000,000元， 其餘原告債務免除這件事，因
      為甲○○後來有跟我講這件事，所以我才知道他有打電話
      。」等語（見本院卷第106頁）， 然證人甲○○於94年11
      月4日本院準備程序期日卻到庭結證： 「（被告同意原告
      清償400,000元，原告積欠的全部債務就結清， 而且被告
      同意提出清償證明這件事，是何人告訴你的？）是戊○○
      跟我轉述告訴我的，並沒有被告方面的任何一位員工或主
      管告訴我這件事。」、「（為何剛剛會說與戊○○就去被
      告麻豆分行找陳經理及經辦的人談，商談的結果是被告同
      意原告清償4,000,000元後， 原告積欠的全部債務就結清
      ，被告同意提出清償證明？）我們去談不是馬上有結果，
      前述結果是事後戊○○跟我轉述告訴我的。」等語（見本
      院卷第116頁、第117頁）。稽之證人戊○○、甲○○上揭
      證詞，其二人就證人甲○○何以知悉兩造間已達成協議由
      原告清償4,000,000元， 原告對被告所負之「全部」債務
      即歸於消滅一節，已互核不符，且證人甲○○知悉前開清
      償協議係經由證人戊○○轉述而來。故得否執證人戊○○
      、甲○○上開有利於原告之證詞，遽認兩造間已有上開清
      償協議，誠有疑義。
  ５、又證人己○○僅係經辦本件之被告員工，在其於89年11月
      7日 向被告所提出之華南銀行處理逾期放款申請書「目前
      催討情形欄」及「申請總行核准（備查）事項欄」分別載
      稱： 「89年10月7日對借保人列報逾期，擬依法訴追。」
      、「 借戶擬以4,000,000元，償還部分借款後，塗銷上列
      土地、建物等不動產（按指系爭房地）， 由本行設定第1
      順位6,360,000元之抵押權」， 被告總行於89年11月14日
      ，在該申請書「總行批覆欄」批覆：「一本件准予辦理。
      二對餘欠款應繼續積極催討」等語，有被告提出之華南銀
      行處理逾期放款申請書1份附卷（ 見本院卷第84頁、第85
      頁）可憑，證人己○○既與原告無特殊親誼或利害關係存
      在，要無在明知被告已明確表示要向原告催討其餘欠款之
      情形下，猶與證人戊○○達成上開不利於被告之清償協議
      ，致己身事後可能因此遭被告追償或處分之理！又本院90
      年度促字第1105號支付命令， 於90年2月19日係由證人戊○○蓋章收受，應足認證人戊○○已知悉兩造間並無前揭
      清償協議，否則證人戊○○焉會容忍被告再就系爭債權對
      原告聲請核發支付命令，且既不代原告聲明異議，亦不通
      知原告聲明異議之理！再佐以證人戊○○係專業代書，如
      兩造間確有上開清償協議者，其理應會要求被告出具足以
      證明「全部」債務業已清債之「債務清償證明書」或其他
      類似之證明文件，而非僅有本件之「抵押權塗銷同意書」
      而已，況系爭房地係由證人戊○○過戶與原告，再由原告
      以其名義向被告借款，且證人戊○○又係原告之姨丈，又
      受原告委任與被告洽商本件債務清償協議事宜，事後又由
      證人戊○○持被告所出具之上開「抵押權塗銷同意書」辦
      理塗銷上開最高限額抵押權，復由證人戊○○替原告籌措
      該用以清償欠款之4,000,000元（見本院卷第120頁），其
      所為上開有利於原告之證詞，有偏袒原告之高度可能，自
      難據予採信。
  ６、綜上，原告就兩造間已達成清償協議，約定由原告清償4,
      000,000元， 原告對被告所負之「全部」債務即歸於消滅
　　　之事實，尚不能舉證以實其說，自無從據此逕認原告之主
      張為理由。
（三）被告於89年12月30日所出具之上開「抵押權塗銷同意書」
      載稱「本抵押權所擔保之債務已清償」是否足以認定係被
      告向原告表示免除系爭債務之意思表示部分：
  １、按解釋意思表示，應探求當事人之真意，不得拘泥於所用
      之辭句，民法第98條定有明文。又按解釋私人之契約應通
      觀全文，並斟酌立約當時之情形，以期不失立約人之真意
      ；解釋當事人所立書據之真意，以當時之事實及其他一切
      證據資料為其判斷之標準，不能拘泥字面或截取書據中一
      二語，任意推解致失真意（最高法院18年上字第1727號、
      19年上字第28號判例參照）。查被告於89年12月30日所出
      具之上開「抵押權塗銷同意書」係載稱「茲因本抵押權所
      擔保之債務已清償，同意臺南縣麻豆地政事務所中華民國
      85年2月12日 收件南麻字第1799號權利價值最高限額新臺
      幣363萬元抵押權登記全部塗銷。」等語， 該「抵押權塗
      銷同意書」固載稱「茲因『本抵押權所擔保之債務已清償
      』．．．」一語，惟依前揭規定及說明，並綜觀該「抵押
      權塗銷同意書」之文義，其大部分文義係表示該同意書係
      用以塗銷上開最高限額抵押權，且其名稱係「抵押權塗銷
      」同意書，而非「債務免除」同意書或「債務清償證明書
      」，而僅於內容之首載稱「本抵押權所擔保之債務已清償
      」一語，是尚不能僅截取此一用語，而任意推解被告所為
      之意思表示，自應參酌斟酌被告當時出具該「抵押權塗銷
      同意書」之情形，以及當時之事實暨其他一切證據資料，
      以探求被告當時之真意。
  ２、在原告主張被告之員工即證人己○○於89年12月30日，與
      其所委任之證人戊○○達成前開清償協議之前，證人己○○早於89年11月7日， 即在前開華南銀行處理逾期放款申
      請書「目前催討情形欄」及「申請總行核准（備查）事項
      欄」分別載稱： 「89年10月7日對借保人列報逾期，擬依
      法訴追。」、「借戶擬以4,000,000元，償還部分借款後
      ，塗銷上列土地、建物等不動產（按指系爭房地），由本
      行設定第1順位6,360,000元之抵押權」，被告總行乃於89
      年11月14日在該申請書「總行批覆欄」批覆：「一本件准
      予辦理。二對餘欠款應繼續積極催討」等語，且被告於89
      年12月30日出具上開「抵押權塗銷同意書」後，隨即就原
      告以4,000,000元清償後不足額之債款1,017,920元，於90
      年1月5日，持借據、授信約定書、約定書及催收款項帳等
      向本院聲請核發90年度促字第1105號支付命令之事實，為
      原告所不爭執，並經本院依職權調取本院90年度促字第11
      05號給付借款支付命令聲請卷宗核閱無誤，若被告確有與
      原告達成上開清償協議，衡情應無自毀商譽，隨即於數日
      後，就餘款聲請核發支付命令之理！故原告主張兩造間已
      達成清償協議，約定由原告清償4,000,000元， 原告對被
      告所負之「全部」債務即歸於消滅之事實，尚不足採，則
      得否僅因上開「抵押權塗銷同意書」載稱「本抵押權所擔
      保之債務已清償」一語，即遽認被告有對原告免除全部債
      務之意思表示，誠有疑問。
  ３、依前開華南銀行處理逾期放款申請書所附之「麻豆分行處
      理逾期放款申請（備查）案補充說明（見本院卷第85頁）
      載稱：「．．．三經查本分行強制執行催收戶李榮鴻之不
      動產，正位於借戶（按指原告）之隔鄰地區，亦為四層樓
      透天厝，89年10月26日第2次拍賣底價為3,504,000元已流
      標，依同年不動產價格鑑定書可知，臺南地區強制執行第
      1次拍賣底價之核定，土地鑑定價格約為公告地價之1.4倍
      ，本件借戶之不動產如予以執行，89年公告現值以35,041
      元之1.4倍拍定土地24.99坪， 建物估計約2,000,000元，
      共計3,230,000元，扣除增值稅53,000元，若第1拍成交，
      可分配3,180,000元。 景氣低迷，不動產買氣薄弱，所提
      供之不動產，依目前麻豆地區法拍價格，尚不足3,000,00
      0元，顯然若由借戶自行出售， 遠較依法拍賣，更有實益
      ．．．。」等語，且系爭房地於被告出具上開「抵押權塗
      銷同意書」辦理塗銷上開最高限額抵押權登記後，原告於
      90 年間隨即已以400多萬元之價格轉售與訴外人黃美雯之
      事實，並據證人戊○○證述在卷 （見本院卷第120頁），
      並有系爭房地之土地登記公務謄本及建物登記公務謄本各
      1份在卷（見本院卷第27頁、第35頁）足參， 堪認被告係
      基於債權得為部分回收之考量，且原告所提清償4,000,00
      0元債務後， 被告同意塗銷上開最高限額抵押權登記之條
      件，經評估後優於被告自行向法院聲請拍賣系爭房地可得
      之利益，而同意原告提出之條件；而原告亦應係評估系爭
      房地如由被告自行向法院聲請拍賣，其拍定之價格應會低
      於其自行出售之價格後，始願提出上開條件，請求被告塗
      銷上開最高限額抵押權登記，以利其自行出售系爭房地，
      被告在此等背景事實下， 於原告清償4,000,000元之部分
      債務後，提出上開「抵押權塗銷同意書」，俾原告能順利
      塗銷上開最高限額抵押權登記，並自行出售系爭房地，尚
      難據此「抵押權塗銷同意書」載稱「本抵押權所擔保之債
      務已清償」一語，即遽認被告已向原告為免除全部債務之
      意思表示。
  ４、況證人戊○○於94年10月28日本院準備程序期日尚到庭結
      證：「（89年12月30日雙方協商清償債務的情形為何？）
      因為當初是房地產最低迷的時候， 系爭房地的鄰屋拍賣2
      百多萬元，因為我們繳息已經開始不正常，被告告訴我們
      如果我們清償的金額高於拍賣金額一點點，他們就同意塗
      銷抵押權，但不足額的部分，原告謝文獻應該出面來切結
      說欠款不足額的部分要繼續清償被告．．．」等語（見本
      院卷第104頁、105頁），足見本件兩造於債務清償協商之
      初，被告即曾明確告知證人戊○○，原告於清償一定金額
      之債款後，被告固可同意塗銷上開最高限額抵押權，惟原
      告部分清償後之餘款，原告仍須清償而非一併免除。此外
      ，被告為一金融機構，其一般貸款作業程序，對於業已清
      償借款債務之債務人，尚會出具「債務清償證明書」以為
      憑據之情，並據被告陳稱在卷，而原告委任協商債務清償
      事宜之證人戊○○又係專業代書，對此應無不知之理，本
      件被告並未出具「債務清償證明書」或其他明確載稱債務
      已全部清償完畢之證明與證人戊○○或原告收執，證人戊○○或原告本人對此亦均未曾有何異議，顯見證人戊○○
      及原告當時亦明知並不因被告同意其清償部分債務4,000,
      000元， 並出具上開「抵押權塗銷同意書」俾辦理塗銷上
      開最高限額抵押權登記，即免除其全部債務，是要難僅憑
      上開「抵押權塗銷同意書」載稱「本抵押權所擔保之債務
      已清償」一語，即謂被告有已向原告表示免除全部債務之
      情。
  ５、綜上，被告於89年12月30日所出具之上開「抵押權塗銷同
      意書」雖載稱「本抵押權所擔保之債務已清償」一語，然
      尚不足以據此認定被告已向原告為免除其全部債務之意思
      表示。從而，自無原告所主張意思表示錯誤，以及意思表
      示錯誤撤銷已逾1年除斥期間之問題。
五、綜上所述，本院90年度促字第1105號支付命令固因未經合法
    送達而不生確定之效力，原告自得提起本件確認系爭債權不
    存在之訴，而不生對已確定之裁判重行起訴之問題，惟原告
    就兩造間已達成協議， 約定由原告清償4,000,000元，原告
    對被告所負之「全部」債務即歸於消滅之事實，不能舉證以
    實其說，且被告於89年12月30日所出具之上開「抵押權塗銷
    同意書」雖載稱「本抵押權所擔保之債務已清償」一語，惟
    尚難據此認定被告已向原告為免除其全部債務之意思表示，
    此外，原告就其主張系爭債權已經被告全部免除之事實，並
    未提出其他證據以實其說，其所主張應不可採。從而，原告
    以系爭債權業已消滅為由，起訴請求確認被告對原告之系爭
    債權不存在，為無理由，應予駁回。
六、又本件判決結果已臻為明確，兩造其餘攻擊防禦方法，經本
    院斟酌後，認對於判決結果已不生影響，爰不逐一論述，併
    予敘明。
七、據上論結，本件原告之訴為無理由，依民事訴訟法第78條，
    判決如主文。
中　　華　　民　　國　　94　　年　　12　　月　　14　　日
                        臺灣臺南地方法院民事第四庭
                            審判長法  官  高榮宏
                                  法  官  童來好
                                  法  官  陳金虎
以上為正本係照原本作成。
如對本判決上訴，須於判決送達後20 日內向本院提出上訴狀（須
附繕本）。
中　　華　　民　　國　　94　　年　　12　　月　　15　　日
                                  書記官  謝文心
